臺灣高雄地方法院民事判決
110年度訴字第1362號
原      告  邱梓榛
            邵卉萁
            林士傑
            涂家政
共      同
訴訟代理人  李淑欣律師
            連立堅律師
被      告  輕軌線上大樓管理委員會

法定代理人  黃亦爵
訴訟代理人  王智恩律師
上列當事人間請求確認區分所有權人會議決議無效等事件，本院
於民國111年4月21日言詞辯論終結，判決如下：
    主  文
確認邱梓榛、邵卉萁、林士傑、涂家政各與被告間第5屆管理委
員之委任關係存在。
原告其餘之訴駁回。
訴訟費用由被告負擔四分之三，餘由原告邱梓榛負擔。
    事實及理由
一、原告主張：原告邱梓榛、邵卉萁、林士傑、涂家政均為輕軌
    線上大樓（下稱系爭大樓）區分所有權（下稱區權）人之住
    戶。系爭大樓於民國106年7月15日召開第1屆第1次臨時區權
    人會議（下稱1屆1次臨時區權會），討論提案2修改系爭大
    樓住戶規約（下稱規約）即修改規約第7條第3款時，出席人
    數及出席區權比例，雖符合106年4月15日訂定規約第7條關
    於變更規約時區權人出席、同意條件之規定，惟該議案進行
    表決時，現場人數未達區權人數2/3以上，依內政部營建署1
    03年4月28日建管字第1030125015號函旨，該提案不能合法
    做成決議。系爭大樓於108年4月14日召開108年度第3屆區權
    人會議（下稱3屆區權會），雖通過提案1規約修訂議題6增
    列管理委員無故連續缺席2次管理委員會（下稱管委會）會
    議，或請假（含無故缺席）會議累計達3次，視為放棄委員
    資格直接解任，惟依106年4月15日規約第7條第3款規定，該
    次出席人數未達2/3及同意人數未達3/4，不能合法做成決議
    ，決議無效。系爭大樓於109年4月12日召開第4屆區權人會
    議（下稱4屆區權會），決議通過提案5曾任管理委員，同時
    兩位以上請辭過之委員，自第4屆起不得再擔任委員，出席
    在場人數雖已達2/3，但同意人數未達3/4，不能合法做成決
    議，且該決議增訂住戶規約第12條第1款第4目第9點規定要
    件有違平等原則及民法第71條規定，沒有復權規定，故該決
    議違反法令無效。系爭大樓於110年4月11日召開第5屆區權
    人會議（下稱5屆區權會），由林士傑、邱梓榛、涂家政均
    當選A棟管理委員，邵卉萁當選D棟管理委員。惟被告於同日
    以邱梓榛曾任第1屆主任委員，因與時任委員理念不同，與
    該屆委員張銘宗同時請辭，依4屆區權會決議，決議邱梓榛
    當選無效，由訴外人謝○都遞補，因謝○都放棄，再由黃亦爵
    遞補，但邱梓榛並未與張銘宗同時請辭，被告以無效決議使
    邱梓榛當選無效，不能阻斷邱梓榛與被告間第5屆管理委員
    之委任關係。被告於1l0年4月30日召集第4屆管委會臨時會
    ，經當選第5屆管理委員互相推選職務，由邵卉萁擔任財務
    委員、林士傑擔任工務委員、涂家政擔任環保委員、黃亦爵
    擔任主任委員、訴外人趙○掄擔任副主任委員、訴外人丁○松
    擔任監察委員、訴外人黃○弘擔任總務委員。被告先後於110
    年5月7日由黃亦爵召開第5屆第1次管委會臨時會（下稱第1
    次臨時會），110年5月13日由前主任委員即訴外人張○真召
    開第2次管委會臨時會（下稱第2次臨時會），於110年5月14
    日由黃亦爵召開第5屆管委會5月份會議（下稱5月份會議）
    及於110 年5 月19日由黃亦爵召開第3次臨時會（下稱第3次
    臨時會）。然第1、3次臨時會係在開會前一天或會議前幾小
    時突然通知開會，邵卉萁、林士傑、涂家政均有私事待辦。
    第2次臨時會係由張○真無權召集，邵卉萁、林士傑、涂家政
    向被告表達不克前往與會。因邵卉萁、林士傑、涂家政以邱
    梓榛與被告間請求確認委任關係存在訴訟獲一審勝訴判決（
    即本院109年度訴字第1358號），質疑黃亦爵擔任管理委員
    資格，未出席5月份會議。詎被告於第3次臨時會竟以邵卉萁
    、林士傑及涂家政缺席，違反規約第14條第7款規定，違法
    決議解任管理委員。爰依法提起本件訴訟等情。並聲明求為
    命確認1屆1次臨時區權會提案2之決議無效；暨確認3屆區權
    會提案1議題6之決議無效；暨確認邱梓榛、邵卉萁、林士傑
    、涂家政與被告間第5屆管理委員之委任關係存在之判決。
二、被告則以：邱梓榛擔任第1屆主任委員任期內，未與被告確
    認系爭大樓有無改善公共設施瑕疵，即與系爭大樓建商即訴
    外人山鉅建設公司完成點交，遭住戶勸退下台，非單純與時
    任委員理念不同而辭退，確實與另位委員同時請辭。且依4
    屆區權會決議修訂規約第12條規定，邱梓榛自第4屆起不得
    再擔任管理委員，自無被選舉當選管理委員之權利。邱梓榛
    固於5屆區權會提案3獲18票之第2高票，因有上開不得再任
    管理委員之事由，被告遂於同日徵詢A棟備選委員謝○都之意
    願，依規定由謝宗都遞補。第4屆管委會先後於110年4月29
    、30日召開110年4月份第1、2次臨時會，會中推舉及推薦由
    邵卉萁擔任財務委員、林士傑擔任工務委員、涂家政擔任環
    保委員、黃亦爵擔任主任委員、趙○掄擔任副主任委員、丁○
    松擔任監察委員、黃○弘擔任總務委員，為利移交，被告先
    後於110年5月7、13、19日及14日，召開第1、2、3次臨時會
    及5月份會議，各會議召開前，由社區主任一一通知管理委
    員，倘管理委員有事不克出席，可依規約委託其他委員代理
    出席，況疫情嚴竣，管委會均以線上會議為主，委員亦可經
    由LINE網路通訊或透過管理物業總幹事彭○澤即時以LINE委
    託他人代為出席，惟邵卉萁、林士傑、涂家政並未為之。且
    其等以邱梓榛訴訟勝訴為由，未參加5月份會議，然其等非
    訴訟當事人，該事件經被告上訴，現由臺灣高等法院高雄分
    院（下稱高雄高分院）以110年度上字第188號審理中，其等
    無故不出席5月份會議，邵卉萁甚至遲未允諾接任新任財務
    委員，迫使交接事宜延宕近半個月之久，系爭大樓無法正常
    運作，被告於第3次臨時會始依規約第14條第7款規定，解任
    邵卉萁、林士傑、涂家政之管理委員。另系爭大樓之區分所
    有權人共158人，出席1屆1次臨時區權會之區權人計106人（
    含實際在場74人及委託出席32人），占全體區權人數67.09%
    ，已合於106年4月15日訂定規約第7條規定，至該會議紀錄
    於提案2之經表決結果欄雖記載「目前與會人數94人」，然
    當時主席或出席人並未提出數額問題，自應依內政部頒佈之
    會議規範第7條規定照常進行會議，且出席數仍應以當天出
    席數即106人為準，因當時同意票數計84票，該提案已合法
    通過。如認該提案表決時之出席人數、區權比例均未達2/3
    之瑕疵，應為決議方法之違法而屬得否撤銷之問題，惟當時
    林士傑、邱梓榛、涂家政所委託代理人柯○臻皆在場，未就
    會議任何程序、決議提出異議，且原告遲至110年6月21日提
    訴，已逾民法第56條第1項規定之除斥期間，不得請求撤銷
    。3屆區權會提案1修正規約決議時之出席數、同意之表決數
    均合於規定，如認決議有原告所指瑕疵，惟該決議尚未撤銷
    前，仍屬合法有效，況該決議係108年4月14日通過，惟原告
    遲至110年6月21日提訴，已逾民法第56條第1項規定之除斥
    期間，不得請求撤銷。委員同時請辭，管委會無法運作，社
    區應辦待辦事項無法執行，對區權人傷害過大，故規約無復
    權規定應合比例原則等語，資為抗辯。並聲明：駁回原告之
    訴。
三、兩造間之不爭執事項：
  ㈠邱梓榛、邵卉萁、林士傑、涂家政分別為系爭大樓門牌號高
    雄市○鎮區○○街00號4樓（戶號A3-4F）、○○街00號（戶號D3-
    1F）、○○街00號9樓（戶號A1-9F）、○○街00號8樓（戶號A2-
    8F）有區分所有權之住戶。
  ㈡邱梓榛曾為系爭大樓第1屆主任委員，因故向管委會請辭獲准
    。
  ㈢系爭大樓之規約於106年4月15日訂定，先後於1屆1次臨時區
    權會、3屆區權會中決議通過提案修訂。
  ㈣系爭大樓於110年4月11日召開5屆區權會，會中提案3之A棟住
    戶林士傑、邱梓榛、涂家政，D棟住戶邵卉萁分別得票19票
    、18票、17票、13票，當選管理委員。惟被告於同日以邱梓
    榛自第4屆起已不得再擔任管理委員為由，決議改由謝○都遞
    補，因謝○都放棄，再由黃亦爵遞補。
  ㈤被告於1l0年4月29日召開管委會110年4月份第1次臨時會，再
    於同年月30日召開管委會110年4月份第2次臨時會，並由當
    選第5屆管理委員互相推選職務，邵卉萁擔任財務委員、林
    士傑擔任工務委員、涂家政擔任環保委員、黃亦爵擔任主任
    委員、趙○掄擔任副主任委員、丁○松擔任監察委員、黃○弘
    擔任總務委員。
  ㈥被告於110年5月7日由黃亦爵召開第1次臨時會，由張○真於11
    0年5月13日召開第2次臨時會，由黃亦爵於110年5月14日召
    開5月份會議，又於110年5月19日由黃亦爵召開第3次臨時會
    。惟邵卉萁、林士傑、涂家政並未出席上開諸次會議。
  ㈦邱梓榛因與被告間請求確認109年4月12日4屆區權會提案5之
    決議無效；暨確認邱梓榛當選第4屆管委會之管理委員等事
    件，經本院以109年度訴字第1358號民事判決勝訴，刻由被
    告提起上訴，高雄高分院以110年度上字第188號繫屬中。
  ㈧被告於第3次臨時會以臨時動議議題4決議，依規約第14條第7
    款規定解任邵卉萁、林士傑、涂家政。
四、本件爭點：
　㈠106年7月15日召開之1屆1次臨時區權會提案2表決時現場人數
    （含其區權比例）？該提案表決時應以現場人數（含其區權
    比例）為準？抑或以當日出席簽到人數（含其區權比例）為
    準？該提案決議是否已達區權人數（含其區權比例）2/3 以
    上？如否，出席之區權人（含代理人）有無當場表示異議？
    又該決議究係決議方法違反法令或章程（系爭大樓規約）？
    抑或係決議內容違反法令或章程（系爭大樓規約）？
　㈡108年4月14日召開之3屆區權會提案1議題6表決時，其出席人
    數（含其區權比例）及表決人數，究應依系爭大樓106年4月
    15日訂定之規約第7條第3款規定？抑或應依106年7月15日修
    訂之規約第7條第3款規定？該決議之方法或內容是否有違反
    法令或章程（系爭大樓規約）？如是，出席之區權人（含代
    理人）有無當場表示異議？
　㈢109年4月12日召開之4屆區權會提案5表決時，其出席人數（
    含其區權比例）及表決人數，究應依系爭大樓106年4月15日
    訂定之規約第7條第3款規定？抑或應依106年7月15日修訂之
    規約第7條第3款規定？該決議之方法或內容是否有違反法令
    或章程（系爭大樓規約）？如是，出席之區權人（含代理人
    ）有無當場表示異議？
　㈣邱梓榛是否曾與其他管理委員同時請辭？
　㈤110年4月11日召開之5屆區權會決議邱梓榛當選管理委員無效
    ，是否違反法令或章程（系爭大樓規約）？
　㈥110年5月13日由張維真召開之第2次臨時會，其召集程序是否
    違反法令或章程（系爭大樓規約）？
　㈦110年5月14日由黃亦爵召開之5月份會議，其召集程序是否違
    反法令或章程（系爭大樓規約）？
　㈧被告於110年5月19日召開第3次臨時會以邵卉萁、林士傑、涂
    家政無故連續缺席3次管委會會議（即第1、2次臨時會、5月
    份會議），違反規約第14條第7款規定為由，決議解任管理
    委員職務，是否違反法令？ 
五、本院判斷：
  ㈠106年7月15日召開之1屆1次臨時區權會提案2表決時現場人數
    （含其區權比例）？該提案表決時應以現場人數（含其區權
    比例）為準？抑或以當日出席簽到人數（含其區權比例）為
    準？該提案決議是否已達區權人數（含其區權比例）2/3以
    上？如否，出席之區權人（含代理人）有無當場表示異議？
    又該決議究係決議方法違反法令或章程（系爭大樓規約）？
    抑或係決議內容違反法令或章程（系爭大樓規約）？
　　⒈按公寓大廈管委會為人的組織體，應以其區權人會議為最
      高意思機關。區權人會議之召集程序或決議方法，違反法
      令或章程時，依公寓大廈管理條例第1條第2項規定，應適
      用民法第56條第1項關於撤銷社團法人總會決議之規定，
      出席區權人對召集程序或決議方法，當場表示異議，由區
      權人於決議後3個月內請求法院撤銷區權人會議之決議。
      如區權人會議決議之內容違反法令或章程者，自應由區權
      人提訴請求法院確認區權人會議決議無效。又公寓大廈區
      權人會議之決議事項由管委會執行（同條例第36條第1款
      參照），是區權人起訴請求撤銷區權人會議決議或確認區
      權人會議決議無效時，應以管委會或全體區分所有權人為
      被告，始為適格。
　　⒉查本次會議前，依系爭大樓規約第7條第3款（按：依同規
      約第19條規定條文書寫方式，該規約第14頁，訴卷一頁42
      ）第3段規定：「區分所有權人會議討論事項，除第二款
      第一目（按即：規約之訂定或變更）至第五目應有區分所
      有權人三分之二以上及其區分所有權比例合計三分之二以
      上出席，以出席人數四分之三以上及其區分所有權比例占
      出席人數區分所有權四分之三以上之同意行之……」，故變
      更系爭大樓規約應經區權人會議依上開決議方法行之。
　　⒊本次會議召開時全體區權人為158人，出席106人，出席區
      權比例為67.09%，為兩造所不爭（111年3月31日言詞辯論
      筆錄第3頁，訴卷二頁117）。但此提案表決時曾清點人數
      ，在場區權人有94人，亦為兩造所不爭執（同日言詞辯論
      筆錄第4頁，訴卷二頁118），顯未達上開規約規定之2/3
      以上區權人出席。足徵此提案決議之方法違反上開規約第
      7條第3款第3段之規定至明。故原告主張：此提案決議之
      內容，違反規約第7條第3款第3段規定，無效云云，應有
      誤會，不足為取。
　　⒋本次會議係於106年7月15日召開通過此決議，出席之區權
      人並未當場表示異議等各情，為兩造所不爭執（111年3月
      31日言詞辯論筆錄第4頁，訴卷二頁118），是本次會議該
      決議之方法，雖有違反系爭大樓規約第7條第3款第3段規
      定，惟出席之區權人未有當場表示異議，且本件係於110
      年6月21日起訴繫屬，有本院收狀章戳為證（審訴卷頁11
      ），殊已罹於決議後3個月之除斥期間而不得提訴請求撤
      銷。故原告請求確認此決議無效云云，為無理由。
　　⒌是以，本次會議關於提案2表決之決議方法，雖有違反系爭
      大樓於106年4月15日訂定規約第7條第3款第3段規定，惟
      出席之區權人並未當場表示異議，且本件係於110年6月21
      日起訴繫屬，已罹於決議後3個月之除斥期間，不得再提
      訴請求撤銷該決議，故系爭大樓規約修正變更第7條第3款
      第3段之規定。
　㈡108年4月14日召開之3屆區權會提案1議題6表決時，其出席人
    數（含其區權比例）及表決人數，究應依系爭大樓106年4 
    月15日訂定之規約第7條第3款規定？抑或應依106年7月15日
    修訂之規約第7條第3款規定？該決議之方法或內容是否有違
    反法令或章程（系爭大樓規約）？如是，出席之區權人（含
    代理人）有無當場表示異議？
　　⒈106年7月15日召開1屆1次臨時區權會提案2已經修訂規約第
      7條第3款第3段之規定，已如前述。嗣於108年4月14日召
      開3屆區權會提案1議題6修正增訂規約第14條第7款規定，
      其表決自應依106年7月15日修訂之規約第7條第3款第3段
      規定以決議之。即言之，本次會議就該提案之決議方法為
      ：「區分所有權人會議討論事項，除第二款第一目至第五
      目應有區分所有權人二分之一以上及其區分所有權比例合
      計二分之一以上出席，以出席人數五分之三以上及其區分
      所有權比例占出席人數區分所有權五分之三以上之同意行
      之……」。
　　⒉本次會議召開時全體區權人為158人，出席85人，區權比例
      為53.79%，為兩造所不爭執（111年3月31日言詞辯論筆錄
      第6頁，訴卷二頁120），已達上開修訂後（106年7月15日
      ）規約第7條第3款第3段規定之出席人數及其區權比例。
      且本次會議該提案決議時，並無出席之區權人當場就決議
      方法表示異議乙事，亦為兩造所不爭執（111年3月31日言
      詞辯論筆錄第6至7頁，訴卷二頁120至121）。故原告主張
      ：此決議內容違反106年4月15日規約第7條第3款第3段規
      定，無效云云，亦有誤會。
　　⒊是以，本次會議提案1議題6之決議，並未違反系爭大樓於1
      06年7月15日修訂規約第7條第3款第3段規定，故系爭大樓
      規約修正增訂第14條第7款之規定。
　㈢109年4月12日召開之4屆區權會提案5表決時，其出席人數（
    含其區權比例）及表決人數，究應依系爭大樓106年4月15日
    訂定之規約第7條第3款規定？抑或應依106年7月15日修訂之
    規約第7條第3款規定？該決議之方法或內容是否有違反法令
    或章程（系爭大樓規約）？如是，出席之區權人（含代理人
    ）有無當場表示異議？
　　⒈106年7月15日召開1屆1次臨時區權會提案2已經修訂規約第
      7條第3款第3段之規定，已如前述。嗣於109年4月12日召
      開4屆區權會提案5修正增訂規約第12條第1款第4目第9點
      規定，其表決自應依106年7月15日修訂之規約第7條第3款
      第3段規定以決議之。即言之，本次會議該提案之決議方
      法為：「區分所有權人會議討論事項，除第二款第一目至
      第五目應有區分所有權人二分之一以上及其區分所有權比
      例合計二分之一以上出席，以出席人數五分之三以上及其
      區分所有權比例占出席人數區分所有權五分之三以上之同
      意行之……」。故原告主張：應依系爭大樓修訂（106年7月
      15日）前規約第7條第3款第3段規定為決議云云，洵無可
      採。
　　⒉本會議提案5：「為避免再有委員集體同時請辭，導致社區
      事務遭癱瘓而影響到住戶權益，曾經同時請辭過的委員（
      兩位以上），自第四屆起不得再擔任管理委員」，而係修
      正規約增訂第12條第1款第4目第9點：「曾任管理委員會
      委員，但同時兩位以上請辭過的委員，自第四屆起不得再
      擔任管理委員。」為兩造所不爭執（111年3月31日言詞辯
      論筆錄第7頁，訴卷二頁121）。
　　⒊本次會議召開時全體區權人為158人，出席人數112人，區
      權比例為73.51%，提案5表決前並未清點出席人數等情，
      為兩造所不爭執（111年3月31日言詞辯論筆錄第7至8頁，
      訴卷二頁121至122），而該提案表決贊成80票，有該次會
      議紀錄在卷可稽（審訴卷頁96），已達上開修正（106年7
      月15日）後規約第7條第3款第3段規定，出席人數3/5以上
      及其區分所有權比例占出席人數區分所有權3/5以上之同
      意。故原告主張：本次會議該提案決議違反系爭大樓修訂
      （106年7月15日）前規約第7條第3款第3段規定云云，要
      無可取。至出席之區權人（含代理人）有無於本次會議該
      提案決議時當場表示異議之爭點，本次會議該提案決議既
      無決議方法違反法令或章程之問題，則此一爭點已無再予
      審究之必要。
　　⒋原告主張：本次會議該提案決議內容，增訂之規約沒有復
      權規定，刻意針對邱梓榛、張銘宗而設，權利濫用，違反
      平等原則、公序良俗，違反系爭大樓規約第12條第1款第1
      、2目規定，無效云云，為被告否認。細繹本次會議該提
      案決議內容，系爭大樓區權人於本次會議，為避免再有管
      理委員集體同時請辭，癱瘓社區事務，影響住戶權益，提
      案就曾經同時請辭2位以上之管理委員，不得再任管理委
      員，係本於住戶自治原則下，合於處理社區事務，維護全
      體住戶權益之目的性，所為關於管理委員消極資格增訂規
      約規定之裁量問題，要難謂有何權利濫用或違反公序良俗
      之情事。至該增訂規約規定是否符合明確性原則，則為另
      一問題。系爭大樓第1屆管理委員張銘宗曾於106年間任期
      中請辭，邱梓榛擔任同屆主任委員時，亦於106年間任期
      中請辭等各情，為兩造所不爭執，而本次會議係於109年4
      月12日召開之系爭大樓4屆區權會，已逾2年有餘，且處理
      張銘宗、邱梓榛請辭之系爭大樓第1屆管委會第5次會議臨
      時動議第4點，亦有「於會中工務委員林○妃也提請辭，屆
      時區分所有權人會議召開時一併選舉之」，有高雄市前鎮
      區公所111年4月18日函送會議紀錄為證（訴卷二頁330）
      ，原告別無提出積極證據，殊難逕認本次會議該提案有何
      刻意針對邱梓榛、張銘宗之情形，並無違反平等原則可言
      。至本次會議召開前之系爭大樓（即108年4月14日變更）
      規約第12條第1款第1、2目規定：「主任委員需由具區分
      所有權人身分之住戶擔任。副主任委員、監察委員及財務
      委員，由具區分所有權人身分或其配偶之住戶任之。其他
      管理委員可由住戶任之，並由管理委員中互選之。」「每
      一區分所有權僅有一個選舉與被選舉權。」（原告111年1
      月14日陳報狀附件7之第6至7頁，訴卷一頁166至167）為
      系爭大樓全體住戶選任管理委員之資格與限制，本次會議
      通過該提案修正增訂規約同款第4目第9點規定管理委員之
      消極資格，已具住戶自治原則處理社區事務，維護全體住
      戶權益之合目的性，已如前述。且公寓大廈管理條例所定
      之住戶，除專有部分之區權人外，尚包括承租人或其他經
      區權人同意而為專用部分之使用者（同條例第3條第8款規
      定參照），故本次會議該提案決議之內容，誠無影響某特
      定專有部分之住戶參與管理社區事務之機會，洵難謂有何
      違反系爭大樓規約第12條第1款第1、2目規定之事。是故
      原告此部分之主張，要難憑採。
　　⒌原告復主張：本次會議該提案決議內容，增訂沒有復權之
      規約規定，違反公寓大廈管理條例第3條第9款、第29條第
      5項等規定，無效云云，為被告所否認。查公寓大廈管理
      條例第3條第9款係規定：「管理委員會：指為執行區分所
      有權人會議決議事項及公寓大廈管理維護工作，由區分所
      有權人選任住戶若干人為管理委員所設立之組織。」為同
      條例就管委會定義之解釋性規定，委難謂本次會議該提案
      決議內容有何違反此一條款解釋性規定之情事。另公寓大
      廈管理條例第29條第5項則規定：「公寓大廈之住戶非該
      專有部分之區分所有權人者，除區分所有權人會議之決議
      或規約另有規定外，得被選任、推選為管理委員、主任委
      員或管理負責人。」係為保障非公寓大廈專有部分區權之
      住戶（即承租人或其他經區權人同意而為專有部分之使用
      者或業經取得停車空間建築物所有權者，同條例第8款規
      定參照），除區權人會議決議或規約另有規定外，得被選
      任、推選為管理委員、主任委員或管理負責人之機會。而
      本次會議該提案決議內容，核與此一條項規定保護之規範
      目的無涉，實難認有何違反此一條項規定之情形。是故原
      告此部分主張，尚無可取。
　　⒍原告另主張：本次會議該提案決議內容，增訂規約沒有復
      權之規定，形同刑法褫奪公權終身，相較於規約同條款目
      第1、2、6點規定為曾經犯罪，服刑期滿未逾2年，僅限制
      2年而非終身；第3點為尚未復權之破產；第4點為重大喪
      失債信尚未了結或了結未逾2年；第5點為無行為能力或限
      制行為能力者；第7點為積欠逾2期以上管理費未清償；第
      8點為無居住社區事實或喪失區權人資格等消極資格之嚴
      重性，剝奪區權人終身擔任管理委員資格，違反公寓大廈
      管理條例第3條第9款、第29條第5項規定，依民法第71條
      規定，無效云云，亦為被告所否認。然本次會議該提案決
      議內容，並未違反公寓大廈管理條例第3條第9款關於管委
      會定義之解釋性規定，亦未違反同條例第29條第5項關於
      保障非公寓大廈專有部分區權之住戶得被選任、推選為管
      理委員、主任委員或管理負責人機會之規定，詳如前述，
      自無違反強制或禁止之規定，洵無依民法第71條所定無效
      之可言。
　　⒎是以，本次會議提案5決議之方法或內容，均未違反法令或
      系爭大樓規約規定，故系爭大樓規約修正增訂第12條第1
      款第4目第9點之規定。
　㈣邱梓榛是否曾與其他管理委員同時請辭？
　　⒈原告主張：張銘宗先請辭後，其嗣後才因故請辭，並非與
      張銘宗同時請辭等語，為被告否認，並執前詞抗辯兩人均
      係於106年6月30日同時請辭云云。
　　⒉徵諸證人張銘宗結證稱：因工作關係，我很忙，無法擔任
      管理委員職務，被證23之辭職證明書（蓋有系爭大樓管理
      中心收發章，訴卷二頁209；放大版，訴卷二頁281）是我
      在106年6月21日製作，也在管委會群組傳對話，因生活規
      劃關係請辭，由系爭大樓管理中心羅主任張貼公告在社區
      電梯內，應該是由林士傑（暱稱Jay Lin）拍照後於6月30
      日貼在系爭大樓住戶群組。請辭後，雖有遞補委員，但沒
      有人來跟我交接財委，卻一直有電話催促我簽如被證26所
      示之罷免邱梓榛的連署書（訴卷二頁217），如果我不簽
      ，管委會要告邱梓榛與建設公司私下點交用印之事，會連
      帶刑事責任，副主委吳○修於6月29日拿來給我簽，我看其
      他委員已經簽了就跟著簽。我不是在106年6月30日才請辭
      。邱梓榛於106年6月30日召集會議並提案，當時因所有住
      戶簇擁要求下台負責，邱梓榛受不了輿論才請辭等語（11
      1年3月31日言詞辯論筆錄第12至18頁，訴卷二頁126至132
      ）明確，並有被告提出原告不爭執形式真正之辭職證明書
      （訴卷二頁209；放大版，訴卷二頁281）、罷免主任委員
      連署書（訴卷二頁217）及張銘宗署名列席而非財務委員
      之該會議簽到表（訴卷二頁191）等附卷足憑，再核與被
      告舉原告不爭執形式真正（原告111年4月13日陳報狀，訴
      卷頁325）之會議紀錄（訴卷一頁553至557），陳述：106
      年6月30日管委會皆由邱梓榛召開、擔任主席，一直到臨
      時動議才決議由副主任委員吳○修代理，可認邱梓榛於106
      年6月30日時仍是主任委員等情（被告111年4月12日答辯㈥
      狀第2至3頁，訴卷二頁265至267）相符，足徵張銘宗係於
      106年6月21日即因個人工作忙碌，生活規劃關係，已向被
      告請辭；而邱梓榛則於同年月30日召開管委會會議討論臨
      時動議時，因系爭大樓住戶輿論及管理委員連署罷免，才
      向被告請辭，由副主任委員即訴外人吳○修代理續就臨時
      動議為討論等情，至為明灼。顯見張銘宗與邱梓榛先後各
      以不同事由而向被告分別請辭管理委員及主任委員，洵難
      謂係「同時」請辭。另證人張○真雖結證稱：「（依你認
      知，邱梓榛及財務委員張銘宗是在哪天辭職的？）於6.30
      會議那天，他們同時在會議中有講今天就請辭」等語（11
      1年3月31日言詞辯論筆錄第21頁，訴卷二頁135），縱認
      屬實，尚不足遽認張銘宗、邱梓榛係於當日始同時請辭之
      事實，充其量僅為該2人於該次會議中表述請辭而已，殊
      難逕認為同時請辭之充分佐證。另被告抗辯空言否認收受
      張銘宗請辭云云，就其所提貼有張銘宗辭職證明書之對話
      紀錄，別無其他證據以實其所辯，不予採信。
　　⒊被告抗辯：只要2位委員請辭時間點接近，於同一時期請辭
      ，致社區事務遭癱瘓而影響住戶權益管委會無法運作，就
      應符合同時請辭，不必限於同一天請辭，兩週內就算云云
      ，為原告否認。依109年4月12日4屆區權會提案5通過決議
      修正系爭大樓規約增訂第12條第1款第4目第9點規定，曾
      任管委會委員，但同時兩位以上請辭過的委員，自第4屆
      起不得再擔任管理委員，其決議之方法或內容，均未違反
      法令或系爭大樓規約規定，且本於住戶自治原則，具處理
      社區事務，維護全體住戶權益之合目的性，已如前述。惟
      此增訂規約規定，以「同時」兩位以上請辭之管理委員為
      規範對象，是否符合明確性原則，洵有疑義，此觀諸兩造
      攻防要旨即知。是以，為滿足住戶自治原則下，合於處理
      社區事務及維護全體住戶權益之目的性，「同時請辭」固
      非以同日為必要，亦不得如被告空泛所辯而解釋為「同一
      時期」或兩週內，俾免失之寬鬆。是故被告此部分所辯，
      無足可採。
　　⒋另外，被告於106年6月30日由邱梓榛召開並任主席之第1屆
      管委會第5次會議，迨至副主任委員吳○修代理進行臨時動
      議後，討論邱梓榛、張銘宗請辭而須召開區權人會議重新
      選舉，同意會後公布區權人會議時間、地點、議題等項目
      時，驟因工務委員即訴外人林○妃「於會中」「也提請辭
      」（前揭會議紀錄，訴卷一頁557），但兩造並無認為林○
      妃係與張銘宗、邱梓榛「同時」請辭而未予攻防，益徵系
      爭大樓規約第12條第1款第4目第9點所定之「同時」請辭
      ，不能以管委會會議或區權會召開處理若干管理委員先後
      以不同事由之請辭，而遽認請辭之若干管理委員均係同時
      請辭甚明。
　　⒌至被告復舉原告不爭執（111年4月12日言詞辯論筆錄第7至
      8頁，訴卷二頁261至262）由張銘宗配偶即訴外人林○汝署
      名之委託書（訴卷二頁283），辯稱：張銘宗係於106年6
      月30日與邱梓榛同時請辭，有運作問題，由邱梓榛、張銘
      宗同意後委由林○汝處理若干事宜云云，為原告否認。惟
      自該委託書內容以觀，係由被告委託林○汝在已印就日期1
      06年7月6日及內容之委託書上署名，由林○汝於新任委員
      完成遞補前，協助處理保全公司、清潔公司之匯款作業、
      社區裝潢保證金暨清潔費之存入、社區裝潢保證金退費之
      匯款作業及管理室零用金之提領，無從遽以認定張銘宗係
      於106年6月30日與邱梓榛同時請辭之事實至明。是故被告
      此部分所辯，要無可取。
　　⒍職是之故，邱梓榛並未曾與其他管理委員同時請辭。
　㈤110年4月11日召開之5屆區權會決議邱梓榛當選管理委員無效
    ，是否違反法令或章程（系爭大樓規約）？
　　⒈查本次會議提案3為「第五屆管理委員改選」，其決議依5
      屆區權會投票結果為：A棟當選委員有戶號A1-09F林士傑
      （票數19）、戶號A3-04F邱梓榛（票數18）、戶號A2-08F
      涂家政／柯○臻（票數17），另有備選委員若干戶號，但「
      因輕軌線上社區住戶規約第十二條第一項（應為款）第四
      款（應為目）第九目（應為點）：曾任管理委員委員，但
      同時兩位以上請辭過的委員，自第四屆起不得再擔任管理
      委員。故A3-04F邱梓榛之當選無效……，詢問備選1住戶之
      擔任意願後，由A5-8F謝○都當選」，有原告提出被告所不
      爭執之會議紀錄附卷足憑（審訴卷頁22至23）。
　　⒉然邱梓榛於擔任系爭大樓第1屆主任委員時雖因故向管委會
      請辭獲准之事，為兩造所不爭執（111年1月25日言詞辯論
      筆錄第5、6頁，訴卷一頁387、388），但邱梓榛並未曾與
      其他管理委員同時請辭，悉如前述，故本次會議該提案決
      議時，以邱梓榛為同時兩位以上請辭委員，不得於第4屆
      起再擔任管理委員為由，錯誤適用系爭大樓規約第12條第
      1款第4目第9點規定，認為邱梓榛當選第5屆管理委員為無
      效云云，顯有未洽。
　　⒊職是之故，本次會議該提案決議邱梓榛當選管理委員無效
      之內容，已有適用系爭大樓規約第12條第1款第4目第9點
      規定顯有錯誤之情事，應為無效。是故被告抗辯本次會議
      該提案決議內容並無違反系爭大樓規約或法令云云，為不
      可採。
　㈥110年5月13日由張○真召開之第2次臨時會，其召集程序是否
    違反法令或章程（系爭大樓規約）？
　　⒈本次會議係由張○真於110年5月13日以第4屆主任委員身分
      召集，通知於同日夜間9時召開第2次臨時會，有原告提出
      被告不爭執（111年3月8日言詞辯論筆錄第1頁，訴卷二頁
      9；111年3月8日言詞辯論筆錄第6頁，訴卷二頁14）之「
      彭哥」與邵卉萁間同日下午6時32分至52分對話紀錄擷圖
      所示之通知書及對話內容為證（審訴卷頁43；訴卷一頁44
      2至443）。而依系爭大樓規約第12條第3款規定（訴卷一
      頁217），第4屆管理委員、主任委員之任期均於110年4月
      30日屆滿，系爭大樓已於111年4月11日召開5屆區權會選
      任管理委員，洵無由第4屆主任委員張維真召集第5屆管委
      會臨時會之餘地。
　　⒉依系爭大樓規約第14條第2、3款規定，管委會會議，應由
      主任委員於開會前7日以書面載明開會內容，通知各管理
      委員，並公告住戶知曉；發生重大事故有及時處理之必要
      ，或經1/3以上之委員請求召開管委會會議時，主任委員
      應儘速召開臨時管委會會議（訴卷一頁218至219）。是管
      委會本次會議由無權限之張○真於110年5月13日召集，並
      於是日夜間9時，自任會議主席，與出席管理委員黃亦爵
      、黃○弘、趙○掄、丁○松所託之人，討論議案「第五屆管
      理委員互推職務」，縱認該會議係及時處理重大事故之必
      要，亦當然違反系爭大樓規約第14條第2、3款規定之召集
      程序甚明。
　　⒊被告抗辯：管委會本次會議係因區公所要求補開實體會議
      補送會議紀錄云云，為原告所否認。被告既未提出積極證
      據佐證其所辯，已有可疑，再據其提出被告管委會本次會
      議之會議紀錄（審訴卷頁761），卻由黃亦爵在主席欄署
      名並註記「110.5.15」，核與被告傳送予高雄市前鎮區公
      所核備內容相同之會議紀錄（審訴卷頁297），乃張○真在
      主席欄署名並註記「110.5.13」迥異。益徵由無權限之第
      4屆主任委員張○真召開被告管委會之本次會議，顯有違反
      系爭大樓規約第2、3款規定。
　㈦110年5月14日由黃亦爵召開之5月份會議，其召集程序是否違
    反法令或章程（系爭大樓規約）？
　　⒈被告管委會由黃亦爵於110年5月7日召集之第1次臨時會，
      就住戶林士傑（戶號A1-9F）、涂家政（戶號A2-8F）、邵
      卉萁（戶號D3-1F）出具同張異議書表達同樣意見說明而
      提案討論，管理委員邵卉萁、林士傑、涂家政等3人均缺
      席該次會議，有被告所提原告不爭執（111年1月25日言詞
      辯論筆錄第7頁，訴卷一頁389）之第1次臨時會會議紀錄
      附卷足憑（審訴卷頁759）。該次會議紀錄雖記載訂定下
      次會議時間：第5屆管委會5月份例行會議110年5月14日20
      時（審訴卷頁760），但會議主席黃亦爵嗣於同年月13日
      始署名並註記日期（審訴卷頁759）。再依系爭大樓規約
      第14條第6款規定，管委會會議之決議事項，應作成會議
      紀錄，由主席簽名，於會後15日內公告之（訴卷一頁219
      ）。足認第1次臨時會會議紀錄應由黃亦爵於同年月13日
      署名後始公告。故被告抗辯以110年5月7日召開第1次臨時
      會之會議紀錄記載5月份會議召開之日期、時間，並未違
      反系爭大樓規約第14條第2款所定召集程序云云，為無可
      取。
　　⒉被告抗辯：5月份會議召開之訊息，早提前於110年5月7日
      透過「智生活APP」發送公告，原告均開通帳號，即知會
      議訊息云云，為原告否認。觀諸被告提出原告不爭執形式
      真正（111年3月25日言詞辯論筆錄第4頁，訴卷二頁76）
      被證18拍攝「智生活APP」關於5月份會議召開公告訊息之
      照片（訴卷一頁567、569）及被告再提出被證36拍攝「智
      生活APP」關於5月份會議開會通知之照片（訴卷二頁455
      ），足徵「智生活APP」呈現的公告結果，從右側數來第2
      欄位為「建立時間」（訴卷二頁455），顯見被告透過「
      智生活APP」係於110年5月8日16時6分始建立5月份會議開
      會通知之公告，至為明灼。是故被告此部分抗辯，殊與事
      實不符，不可採信。
　　⒊被告復辯稱：原告提出異議書拒絕出席，可知原告早就知
      道5月份會議召開訊息云云，亦為原告否認。然被告既未
      依系爭大樓規約第14條第2款規定召集程序通知各管理委
      員，已如前述，縱認原告知悉被告已定110年5月14日召開
      5月份會議，亦無法治癒被告5月份會議召集程序違反系爭
      大樓規約第14條第2款規定之瑕疵。
　　⒋另自被告提出原告不爭執形式真正（111年3月25日言詞辯
      論筆錄第4頁，訴卷二頁76）被證18黃亦爵與社區總幹事
      彭○澤間LINE對話紀錄（訴卷一頁575至577）與第5屆管委
      會群組LINE對話紀錄（訴卷一頁571至573），以及原告提
      出被告不爭執形式真正（111年3月25日言詞辯論筆錄第9
      頁，訴卷二頁81）原證21黃亦爵與彭世澤間LINE對話紀錄
      （訴卷二頁91至97）等相互以觀，黃亦爵於110年5月8日1
      3時6分貼文給彭○澤「下周五晚間月會的公告，景為會用
      嗎？如果今日無法公告的話，下周一還是請您用五月份第
      二次臨時管委會來通知」，彭○澤於13時9分回覆「回報主
      委，景為沒有問題的啦」，黃亦爵則於13時11分稱：「好
      的麻煩協助他一下，今日公告哦，才能符合規約，月會7
      日前公告的規定，謝謝您」，彭○澤於15時27分將已完成
      之5月份會議開會通知單貼給黃亦爵確認內容，經黃亦爵
      於15時32分轉貼至第5屆管委會群組，由趙○掄與暱稱「張
      小真」發現錯字，再由黃亦爵轉貼給彭○澤於是日15時40
      分更正，並於15時44分將更正後之會議開會通知單pdf電
      子檔貼給黃亦爵，黃亦爵同時間再轉貼至第5屆管委會群
      組，由趙○掄表明「OK」，黃亦爵再於15時48分向彭○澤表
      明「OK」，彭○澤於15時50分答覆「收到，景為馬上公告
      」等情，核與被告透過「智生活APP」於110年5月8日16時
      6分建立5月份會議開會通知公告大致相符，並經彭○澤結
      證稱：我在5月10日以LINE通知林士傑、涂家政等語綦詳
      （111年3月25日言詞辯論筆錄第9至11頁，訴卷二頁81至8
      3）。益徵被告遲至110年5月8日完成公告同年月14日所召
      開之5月份會議開會通知，甚至遲至同年月10日始通知管
      理委員林士傑、涂家政，至為明灼。
　　⒌是以，被告於110年5月14日由黃亦爵召開之5月份會議，其
      召集程序，遲至同年月8日完成公告，甚至於同年月10日
      始通知管理委員林士傑、涂家政，違反系爭大樓規約第14
      條第2款所定應於開會前7日以書面載明開會內容通知各管
      理委員，並公告住戶知曉。
　㈧被告於110年5月19日召開第3次臨時會以邵卉萁、林士傑、涂
    家政無故連續缺席3次管委會會議（即第1、2次臨時會、5月
    份會議），違反規約第14條第7款規定為由，決議解任管理
    委員職務，是否違反法令？
    ⒈108年4月14日召開之3屆區權會提案1議題6已修正增訂規約
      第14條第7款：「管理委員無故連續缺席兩次管理委員會
      會議，或請假（含無故缺席）會議累計達三次，視為放棄
      委員資格直接解任」，業經決議通過，詳如前述。故管委
      會本次會議該決議之內容，應依此修正增訂規約之規定行
      之。
    ⒉查管委會本次會議提案議題1決議：「依據本社區規約第十
      四條第七項（應為款），管理委員無故連續缺席2次管理
      委員會議，或請假（含無故缺席）會議累計達三次，視為
      放棄委員資格直接解任。因邵卉萁委員、林士傑委員及涂
      家政委員無故連續缺席3次管理委員會議，依規約規範直
      接解任，後續由該楝備選委員依序遞補，以維護本大樓公
      共庶務順利推展」，有原告提出被告不爭執之會議紀錄在
      卷可稽（審訴卷頁59）。
    ⒊邵卉萁、林士傑、涂家政係未出席：由黃亦爵於110年5月7
      日召開第1次臨時會；由張維真於110年5月13日召開第2次
      臨時會；由黃亦爵於110年5月14日召開5月份會議；由黃
      亦爵於110年5月19日召開第3次臨時會等各情，為兩造所
      不爭執（111年1月25日言詞辯論筆錄第6頁，訴卷一頁388
      ）。而被告係於110年5月19日召開之第3次臨時會以議題
      ：邵卉萁、林士傑、涂家政無故連續缺席3次管理委員會
      議（即第1次臨時會、第2次臨時會、5月份會議），違反
      規約第14條第7款規定為由，提案決議解任管理委員職務
      ，有管委會本次會議之會議紀錄在卷可稽（審訴卷頁777
      ）。
    ⒋然被告管委會第2次臨時會，係由無權限之第4屆主任委員
      張維真違反系爭大樓規約第2、3款規定而召開，詳如前述
      ，自非屬被告管委會召開之會議，其所為之決議當然無效
      ，故邵卉萁、林士傑、涂家政未出席，自不得以系爭大樓
      規約第14條第7款規定相繩。
    ⒌邱梓榛因與被告間請求確認109年4月12日4屆區權會提案5
      之決議無效；暨確認邱梓榛當選第4屆管委會之管理委員
      等事件，經本院以109年度訴字第1358號民事判決勝訴，
      刻由被告提起上訴，高雄高分院以110年度上字第188號繫
      屬中等情，為兩造所不爭執（111年1月25日言詞辯論筆錄
      第6頁，訴卷一頁388）。而該訴訟事件一審係於110年4月
      23日宣示判決，確認系爭大樓於109年4月12日召開4屆區
      權會提案5之決議無效，有原告提出被告不爭執（111年3
      月8日言詞辯論筆錄第1頁，訴卷二頁9）之民事判決為證
      （審訴卷頁55）。此提案5係修正系爭大樓規約增訂第12
      條第1款第4目第9點規定：「曾任管理委員會委員，但同
      時兩位以上請辭過的委員，自第四屆起不得再擔任管理委
      員。」是以，系爭大樓於110年4月11日召開5屆區權會以
      邱梓榛曾與其他管理委員同時請辭為由，決議邱梓榛當選
      管理委員無效，由謝○都遞補，有高雄市前鎮區公所110年
      9月15日函送會議紀錄可參（審訴卷頁179至185），即屬
      可議。
    ⒍因謝宗都放棄，再由黃亦爵遞補第5屆管理委員；被告於1l
      0年4月29日召開管委會110年4月份第1次臨時會，再於同
      年月30日召開管委會110年4月份第2次臨時會，並由當選
      第5屆管理委員互相推選職務，邵卉萁擔任財務委員、林
      士傑擔任工務委員、涂家政擔任環保委員、黃亦爵擔任主
      任委員、趙○掄擔任副主任委員、丁○松擔任監察委員、黃
      ○弘擔任總務委員等各情，為兩造所不爭執（111年1月25
      日言詞辯論筆錄第6頁，訴卷一頁388），惟5屆區權會決
      議邱梓榛當選第5屆管理委員無效，先由謝○都遞補，繼由
      黃亦爵再轉遞補乙事，既有可議，由黃亦爵所召集管委會
      之會議，亦有召集權限有無之爭議。
    ⒎準此以言，邵卉萁、林士傑、涂家政於被告110年5月7日第
      1次臨時會前，先向被告出具異議書而未出席，應非無故
      缺席。另被告未依系爭大樓規約第14條第2款規定，先於
      同年月14日召開5月份會議前7日，以書面載明開會內容通
      知各管理委員，並公告住戶知曉，詳如前述，召集程序違
      反系爭大樓規約，邵卉萁、林士傑、涂家政並非無故缺席
      。
    ⒏職是之故，邵卉萁、林士傑、涂家政既非無故連續缺席3次
      管委會會議，則被告於110年5月19日召開之第3次臨時會
      以邵卉萁、林士傑、涂家政違反系爭大樓規約第14條第7
      款規定為由，決議解任其等管理委員職務，核屬適用系爭
      大樓規約第14條第7款規定顯有錯誤。
六、綜上所述，邱梓榛並未曾與其他管理委員同時請辭，系爭大
    樓於110年4月11日召開之5屆區權會決議邱梓榛當選管理委
    員無效，適用系爭大樓規約第12條第1款第4目第9點規定顯
    有錯誤之情事，應為無效。又邵卉萁、林士傑、涂家政亦非
    無故連續缺席3次管委會會議（即第1、2次臨時會及5月份會
    議），被告於110年5月19日召開之第3次臨時會，決議解任
    邵卉萁、林士傑、涂家政等3人管理委員職務，適用系爭大
    樓規約第14條第7款規定顯有錯誤。從而，原告請求確認邱
    梓榛、邵卉萁、林士傑、涂家政各與被告間第5屆管理委員
    之委任關係存在，為有理由，應予准許。至逾此部分範圍之
    請求，則為無理由，應予駁回。本件事證已臻明確，兩造其
    餘主張、抗辯等攻防方法與所提之證據，及卷附其他證據資
    料，經本院斟酌後，咸認與判決結果不生影響，均毋庸再予
    一一論述，附此敘明。
據上論結，本件原告之訴為一部有理由，一部無理由，依民事訴
訟法第79條，判決如主文。
中　　華　　民　　國　　111 　年　　4 　　月　　29　　日
                  民事第一庭  法　官　劉定安
如對本判決不服，應於判決送達後20日之不變期間內，向本院提
出上訴狀並表明上訴理由（須附繕本）。
如委任律師提起上訴者，應一併繳納上訴審裁判費。
中　　華　　民　　國　　111 　年　　5 　　月　　2 　　日
                              書記官  陳鈺甯